【裁判字號】    98,交抗,379
【裁判日期】    980619
【裁判案由】    聲明異議
【裁判全文】
臺灣高等法院高雄分院刑事裁定         98年度交抗字第379號
抗  告  人  交通部公路總局高雄區監理所屏東監理站
代  表  人  高金木
異議人即
受處分人    甲○○
上列抗告人因受處分人違反道路交通管理處罰條例聲明異議案件
，不服臺灣屏東地方法院中華民國98年4 月30日裁定（97年度交
聲字第501 號），提起抗告，本院裁定如下：
    主  文
抗告駁回。
    理  由
一、交通部公路總局屏東監理站屏監違字第裁82-M00000000號裁
    決意旨略以：甲○○君駕駛H9L-956 號普通重型機器腳踏車
    於民國（下同）96年1 月11日晚上11時25分在台南縣永康市
    ○○路與大灣東路口，被警舉發「汽車駕駛人駕駛汽車經測
    試酒精濃度超過規定標準（每公升0.55毫克以上），依道路
    交通管理處罰條例第35條第項第1 款，裁處罰鍰新臺幣（下
    同）45,000元，並吊扣駕駛執照1 年處分，施以道安講習。
二、本件異議意旨略以：甲○○酒後駕車涉嫌公共危險犯行，業
    已由臺灣台南地方法院檢察署檢察官以96年度緩字第768 號
    處分緩起訴確定，遵命履行緩起訴所定之條件，捐款給臺灣
    觀護志工協進會新臺幣4 萬元整。依行政罰法之「一事不二
    罰」原則，不應再處罰鍰及吊扣駕照處分。
三、原審裁決意旨略以: (一)按一行為同時觸犯刑事法律及違反行
    政法上義務規定者，依刑事法律處罰之，但其行為應處以其
    他種類行政罰或得沒入之物而未經法院宣告沒收者，亦得裁
    處之；前項行為如經不起訴處分或為無罪、免訴、不受理、
    不付審理之裁判確定者，得依違反行政法上義務規定裁處之
    ，行政罰法第26條定有明文。該條立法理由明確揭示：「一
    行為同時觸犯刑事法律及違反行政法上義務規定時，由於刑
    罰與行政罰同屬對不法行為之制裁，而刑罰之懲罰作用較強
    ，故依刑事法律處罰，即足資警惕時，實無一事二罰再處行
    政罰之必要。且刑事法律處罰，由法院依法定程序為之，較
    符合正當法律程序，應予優先適用。但罰鍰以外之沒入或其
    他種類行政罰，因兼具維護公共秩序之作用，為達行政目的
    ，行政機關仍得併予裁處，故為第一項但書規定。二前述行
    為如經檢察官為不起訴處分或法院為無罪、免訴、不受理或
    不付審理（少年事件）之裁判確定，行政罰之裁處即無一事
    二罰之疑慮，故第二項規定此時仍得依違反行政法上義務之
    規定裁處。」亦即一行為同時造成刑罰法律與行政秩序罰規
    定發生競合適用之關係時，基於「一事不二罰」之法理，經
    由立法程序確立應以刑罰優先為原則，避免行為人承受過度
    且重複之處罰其理益明。是以前揭行政罰法中刑事法律處罰
    優先且不再處以行政秩序罰之目的，既係因為行為人已接受
    刑罰而足資警惕，且已發生懲罰之作用，即無使行為人陷於
    雙重處罰之不利益，則關於刑事法律處罰之範圍自應採取實
    質認定，凡刑事實體法或程序法中所規定客觀上剝奪行為人
    生命、自由、財產權利，主觀上亦因制裁之嚴厲性、痛苦性
    ，其強度足以造成心理強制而間接達成矯正教化目的之處遇
    手段，皆應納入其中，而不以形式上符合刑法第32條至第34
    條所定主刑及從刑種類者為限，始與前揭法律規範之意旨相
    符。(二)受處分人於前揭時、地，酒後駕駛H9L-956 號普通重
    型機器腳踏車，為警攔檢，測試酒精濃度超過規定標準（每
    公升0.55毫克以上），原處分機關乃依道路交通管理處罰條
    例第35條第1 項第1 款規定，裁處罰鍰45,000元，並吊扣駕
    駛執照1 年，施以道安講習。業據受處分人自承在卷，並有
    台灣省公路警察局舉發違反道路交通管理事件通知單、前揭
    裁決書及送達證書影本各1 紙在卷可稽，此部分事實，堪以
    認定。(三)受處分人因同一事實，亦涉犯刑法第185 條之3 服
    用酒類不能安全駕駛動力交通工具而駕駛罪，經台灣台南地
    方法院檢察署檢察官偵查後，以以96年度緩字第768 號處分
    緩起訴確定，遵命履行緩起訴所定之條件，捐款給臺灣觀護
    志工協進會新臺幣4 萬元整。受處分人已遵命履行緩起訴所
    定之條件，捐款給臺灣觀護志工協進會新臺幣4 萬元整。有
    台灣台南地方法院檢察署96年4 月4 日南檢朝乙96緩725 字
    第25030 號通知、台灣台南地方法院檢察署檢察官執行緩起
    訴處分命令通知書、郵政跨行匯款申請書各1 份附卷可參，
    此部分事實，亦堪認定。(四)原審依道路交通案件處理辦法第
    19條、第20條，以受處分人依前揭緩起訴之事項，捐款給臺
    灣觀護志工協進會新臺幣4 萬元整，原處分機關裁處罰鍰為
    4 萬5,000 元、吊扣駕駛執照1 年及施以道路交通安全講習
    ，就其罰鍰處分，該當行政罰法第26條第1 項之「依刑事法
    律」之處罰，行政機關自不得就同一行為，再為與刑罰相類
    之罰鍰處分。認受處分人此部分之異議為有理由，認為就超
    逾5,000 元部分即不得再依上揭道路交通管理處罰條例等規
    定裁罰之。而諭知「原處分罰鍰部分就超逾新臺幣伍仟元之
    部分撤銷。前項撤銷部分，甲○○不罰。」並駁回其他部分
    之異議。
四、經核原審裁定，認事用法，均無不合，抗告人就其撤銷改諭
    不罰部分，抗告意旨仍執陳詞，否定行政罰法第26條之效力
    ，交通部雖曾於95年7 月17日以交路字第0950006986號函釋
    略謂：「法務部行政罰法諮詢小組第一次會議記錄既已明確
    結論『緩起訴乃附帶條件的不起訴處分，亦即是不起訴的一
    種』在案，當依該部上開函釋結論及行政罰法第26條第2 項
    規定辦理，是以緩起訴乃依刑事訴訟法第253 條之2 第1 項
    規定對被告所課予之負擔，係一種特殊之處遇措施，並非刑
    罰，是以本案尚無行政罰法『一事不二罰』之適用」。惟法
    官依據法律獨立審判，憲法第80條載有明文，各機關依其職
    掌就有關法規為釋示之行政命令，法官於審判案件時，固可
    予以引用，但仍得依據法律，表示適當之不同見解，並不受
    其拘束；司法行政機關所發司法行政上之命令，如涉及審判
    上之法律見解，僅供法官參考，法官於審判案件時，亦不受
    其拘束（司法院大法官會議釋字第216 號解釋文參照），本
    件抗告，為無理由，應予駁回。
五、據上論結，應依道路交通案件處理辦法第26條，刑事訴訟法
    第412 條，裁定如主文。
中    華    民    國    98    年    6     月    19    日
                  刑事第二庭  審判長法  官  林正雄
                                    法  官  黃壽燕
                                    法  官  陳啟造
以上正本證明與原本無異。
不得再抗告。
中    華    民    國    98    年    6     月    19    日
                                    書記官  彭筱瑗


司法院資訊處製作；財團法人民間司法改革基金會備份。
